【裁判字號】    99,訴,481
【裁判日期】    991215
【裁判案由】    返還借款等
【裁判全文】
臺灣雲林地方法院民事裁定               99年度訴字第481號
原      告  林武童
法定代理人  曾玉蘭
訴訟代理人  吳昆浦律師
被      告  林貴美
            陳佳暉
上列當事人間請求返還借款等及聲請訴訟救助事件，本院裁定如
下：
    主  文
本件訴訟及聲請均移送臺灣臺南地方法院。
    理  由
一、按訴訟之全部或一部，法院認為無管轄權者，依原告聲請或
    依職權以裁定移送其管轄法院，民事訴訟法第28條第1 項定
    有明文。
二、次按因契約涉訟者，如經當事人定有債務履行地，得由該履
    行地之法院管轄，此乃民事訴訟法第12條就特別審判籍所設
    之規定，是項約定，無論以文書或言詞，抑以明示或默示為
    之，是否與債權契約同時訂定，固均無不可，即其履行地定
    有數處或雙務契約當事人所負擔之債務雙方定有互異之債務
    履行地者，各該履行地之法院亦皆有管轄權，惟必以當事人
    間有約定債務履行地之意思表示合致，始有該條規定之適用
    。又事件管轄權之有無，乃法院應依職權調查之事項，當事
    人如主張受訴法院依民事訴訟法第12條規定有管轄權，而為
    對造所否認者，自仍應依同法第277 條本文之規定，就該「
    定有債務履行地」之利己事實負其舉證責任（參照最高法院
    98年度台抗字第468 號判決意旨）。經查，原告起訴主張被
    告陳佳暉於民國（下同）95年6 月27日向其借款新臺幣（下
    同）80萬元，另原告於95年12月22日委託被告林貴美投資股
    票，匯予被告林貴美投資款140 萬元，本件借款清償地及委
    託投資股票款返還地均為雲林縣古坑鄉，依民事訴訟法第12
    條規定，本院有管轄權等語，為被告所否認，被告並具狀聲
    請移轉管轄，依上開說明，原告自應對兩造就被告所負返還
    借款及投資款之義務，曾約定以原告住所地為債務履行地之
    事實，負舉證責任。然原告於本院99年12月9 日準備程序開
    庭時陳稱其因本件借款及投資款返還之法定清償地為原告住
    所地，故而主張本院有管轄權等語，惟民事訴訟法第12條所
    謂債務履行地，係專指當事人以契約訂定之清償地而言，民
    法第314 條所定之法定清償地，並無該條規定之適用。且原
    告表示兩造並未訂立書面契約，除了已提出之元大銀行客戶
    往來交易明細外，並無其他證據可證明兩造有債務履行地之
    約定。而元大銀行客戶往來交易明細充其量僅能證明原告有
    匯款之事實，尚難據以認定兩造有清償地之約定，準此原告
    主張本院為債務履行地特別審判籍之管轄法院，即非可採。
    又本件被告之住所地均在臺南縣新營市茄苳腳65號之1 ，有
    被告之戶籍謄本在卷可稽，依民事訴訟第1 條第1 項之規定
    ，應由臺灣臺南地方法院管轄。玆原告向無管轄權之本院起
    訴，顯係違誤，爰依職權將本件移送於該管轄法院。
三、本案訴訟應移轉管轄，已如前述，是原告於起訴時另聲請訴
    訟救助事件（99年度救字第21號），自亦應移由本案訴訟管
    轄法院即臺灣臺南地方法院一併審酌。
四、依首開法條裁定如主文。
中    華    民    國    99    年    12    月    15    日
                  民事第二庭    法  官  蔡碧蓉
以上正本係照原本作成。
如對本裁定抗告須於裁定送達後10日內向本院提出抗告狀，並應
繳納抗告費新台幣1,000 元。
中    華    民    國    99    年    12    月    15    日
                                書記官  蘇紋泙

司法院資訊處製作；財團法人民間司法改革基金會備份。
